ACORDAO-COMPLETO-2517789

ACÓRDÃO 2629/2021 ATA 43/2021 - PLENÁRIO

VISTOS, relatados e discutidos estes autos de recursos de revisão interposto por Maria Ione Macedo Sobral, contra o Acórdão 14582/2019-TCU-Primeira Câmara.
ACORDAM os Ministros do Tribunal de Contas da União, reunidos em sessão do Plenário, ante as razões expostas pelo relator e com fundamento nos artigos 32, inciso III, e 35, inciso III, da Lei 8.443/1992, em: 
9.1. não conhecer do recurso de revisão;
9.2. dar ciência da deliberação à recorrente e demais interessados.

Recurso de revisão contra acórdão que julgou irregulares as contas da recorrente, com condenação em débito e multa, em razão da impugnação das despesas de convênio cujo objeto era apoiar a realização do projeto festivo intitulado Micareme/2010.

Município de Laranjeiras - SE.

3. Interessados/Responsáveis/Recorrentes:
3.1. Responsável: Maria Ione Macedo Sobral (XXX.559.575-XX).
3.2. Recorrente: Maria Ione Macedo Sobral (XXX.559.575-XX)..

13.1. Ministros presentes: Bruno Dantas (na Presidência), Walton Alencar Rodrigues (Relator), Benjamin Zymler, Augusto Nardes e Raimundo Carreiro.
13.2. Ministros-Substitutos convocados: Augusto Sherman Cavalcanti e André Luís de Carvalho.

ACORDAO-COMPLETO-2531058

Acórdão de Relação 839/2022 - Plenário

Acórdão de Relação

ACORDAO-COMPLETO-2520828

Acórdão 201/2022 - Plenário

WALTON ALENCAR RODRIGUES

Ministro-Substituto Weder de Oliveira.

Adoto, como relatório, instrução elaborada pela Secretaria de Recursos, com a qual anuiu o Ministério Público de Contas: 
IDENTIFICAÇÃO DO PROCESSO
	TC - Processo 032.856/2015-6
	ESPÉCIE RECURSAL: Recurso de revisão.
PEÇA RECURSAL: R003 (peças 7477) 

	Natureza do Processo: Tomada de Contas Especial.
Unidade Jurisdicionada: Município de Laranjeiras/SE.
NOME DA RECORRENTE: Maria Ione Macedo Sobral.                                                                                                                                             
	DELIBERAÇÃO RECORRIDA: 
Acórdão 14582/2019-TCU-Primeira Câmara.
PROCURAÇÃO: Peça 21, p. 2.

EXAME PRELIMINAR
	2.1. PRECLUSÃO CONSUMATIVA: O recorrente está interpondo a espécie de recurso pela primeira vez?
	Sim

	2.2. TEMPESTIVIDADE 
Interpôs-se o recurso no prazo previsto na Lei Orgânica e no Regimento Interno do TCU?
	
	Recorrente
	Notificação
	Interposição
	Resposta

	Maria Ione Macedo Sobral.                                         
	12/12/2019
 (D.O.U.) 
	26/11/2020
 (peça 74) 
	Sim

	Impende ressaltar que foi considerada, para efeito de contagem de prazo, a data de publicação no Diário Oficial da União (D.O.U) do acórdão condenatório, a saber, o Acórdão 14582/2019-TCU-Primeira Câmara (Peça 33) .
2.3. LEGITIMIDADE 
	
	Trata-se de recurso interposto por responsável/interessado habilitado nos autos, nos termos do art. 144 do RI-TCU.
	Sim

	2.4. INTERESSE
	
	Houve sucumbência da parte?
	Sim

	2.5. ADEQUAÇÃO
	
	O recurso indicado pelo recorrente é o adequado para impugnar a decisão recorrida?
	Sim

2.6. REQUISITOS ESPECÍFICOS
	
	Preencheram-se os requisitos de admissibilidade específicos do recurso de revisão?
	Não

Preâmbulo
O recurso de revisão se constitui em espécie recursal de sentido amplo, instrumento revisional de jaez jurídico similar ao da ação rescisória e que visa à reconstituição da coisa julgada administrativa.
Além dos pressupostos de admissibilidade comuns a todos os recursos (tempestividade, singularidade e legitimidade) , o recurso de revisão requer o preenchimentos de ao menos um dos requisitos específicos indicados nos incisos do art. 35 da Lei 8.443/92, a saber: "I - erro de cálculo; II - falsidade ou insuficiência de documentos em que se tenha fundamentado o acórdão recorrido; e III - superveniência de documentos novos com eficácia sobre a prova produzida". 
Breve memorial
O processo se constitui em tomada de contas especial (TCE) instaurada pelo Ministério do Turismo em que se responsabilizou Maria Ione Macedo Sobral, Prefeita do Município de Laranjeiras, Estado do Sergipe, em razão da não aprovação da prestação de contas, por impugnação total das despesas do Convênio 296/2010 (Siconv 733131) , celebrado com o Ministério do Turismo (MTur) para o fim de "incentivar o turismo, por meio do apoio à realização do projeto intitulado 'Micareme - 2010", nos dias 7 a 9/5/2010.
Estabeleceuse o valor do ajuste em R$ 104.999,00, dos quais R$ 100.000,00 à conta do Concedente, repassados em 10/11/2010, e R$ 4.999,00 à conta do Município. O ajuste vigeu de 7/5/2010 a 20/12/2010.
Constaram do relatório de auditoria da Controladoria Geral da União as seguintes razões de instauração da TCE (peça 1, p. 190-191) :
a)   não foram encaminhadas fotografias originais, datadas e em foco aberto ou filmagem, também em foco aberto, contendo os nomes do evento e da localidade, bem como a logomarca do MTur, de forma a verificar a correta execução de itens diversos;
b) não se encaminharam os seguintes documentos: Relatório de Cumprimento do Objeto preenchido de forma correta;  Declaração de Gratuidade; e  Declaração do convenente atestando a exibição do  vídeo institucional do MTur assinada pelo prefeito.
c) as contratações das atrações artísticas foram realizadas por meio de inexigibilidade de licitação, entretanto verificou-se que a empresa contratada apresentou apenas declarações de exclusividade para o dia e localidade do evento, para fundamentar a 'fuga' ao procedimento licitatório, ao arrepido da legislação aplicável e do entendimento firmado pelo TCU.
No âmbito do Tribunal, examinadas as alegações de defesa apresentadas pela responsável em resposta a sua citação trazida à peça 15, a Unidade Técnica propôs a sua rejeição ante os seguintes entendimentos:
i)   sem a existência de contratos de exclusividade juridicamente válidos, a contratação da empresa Exatas Produções e Locações Ltda. via inexigibilidade de licitação, como intermediaria de atrações artísticas se mostra irregular";
ii)   A ex-prefeita tinha a responsabilidade de garantir que a contratação ocorresse de forma adequada;
iii)   O fato de as atrações artísticas participarem da festividade há décadas não justifica a contratação de uma empresa intermediaria entre o município e os blocos que se apresentaram;
iv)   O prazo entre a proposta de convênio e sua celebração não impediria a contratação direta das atrações por meio de seus representantes legais;
v)   Os julgados de tribunais judiciais não mostram reiterações de decisões suficientes para que se considere a tese apresentada como jurisprudência pacífica;
vi)   As declarações de autoridades, por si só, não comprovam a realização do evento;
vii)   As fotos apresentadas não se prestaram a comprovar a realização do evento específico; os sites indicados como fontes de notícias sobre a "Micareme 2010", em sua maioria, referem-se a informações do pré-evento e o site "blog do Reginaldo" não estava acessível nos dias da pesquisa pela Secex-TCE; a restituição dos recursos relativos a itens de infraestrutura não altera os fatos sobre a inexecução desses itens. Assim, não restou comprovada a realização do evento;
viii)  Consulta ao site do Tribunal de Contas de Sergipe (TCE-SE) , demostrou que os R$ 80.000,00 pagos à empresa Exata saíram de uma conta corrente que não era a específica do convênio.
O Tribunal acolheu a proposta da Unidade Técnica. Entendeu a Corte que a Nota Fiscal 196, no valor de R$ 80.000,00 (peça 3) , emitida pela empresa Exata Produções e Locações Ltda. apresenta a seguinte discriminação do serviço: "ref apresentação de shows artísticos, conforme o convênio Micareme/2010 e plano de trabalho que fazem parte integrante deste instrumento celebrado entre o Ministério do Turismo e a Prefeitura de Laranjeiras para atender as festividades do Micareme no período de 7 a 9/5/2010" e que o débito questionado nesta TCE está adstrito aos valores das apresentações dos blocos, pois o convenente restituiu ao ministério o valor de R$ 24.293,01 destinado ao custeio dos itens de infraestrutura (peça 9, p. 165) .
Considerou o Tribunal que nos casos de tomadas de contas especiais decorrentes de convênios para apoio a eventos festivos, a existência de dano ao erário é evidenciada, nos termos do Processo acórdão 1435/20173 TCU-Plenário, quando há indícios de inexecução do evento objeto do convênio ou quando não é possível comprovar o nexo de causalidade entre os recursos federais e sua aplicação no objeto pactuado. Em outras palavras, que a não comprovação de que os pagamentos tenham sido recebidos pelos artistas ou por seu representante devidamente habilitado, seja detentor de contrato de exclusividade, portador de instrumento de procuração ou carta de exclusividade.
Quanto à realização do evento, não vislumbrou controvérsia acerca de sua ocorrência porque considerou verossímeis as fotos e as informações carreadas ao processo no intento de demonstrar o acontecimento da Micareme em Laranjeiras, no período de 7 a 9/5/2010 (peças 25 e 26) .  Todavia, reputou que houve injustificada movimentação financeira em conta bancária diferente daquela em que foram creditados os recursos federais e que o valor do pagamento líquido à empresa Exata Produções e Locações Ltda. não foi debitado diretamente da conta do convênio (29.335-0 - saldo zerado) , mas sim sacado de outra conta (28.678-8) na mesma agência do Banco do Brasil (cotejo do extrato da conta do convênio com informações do sistema de transparência e controle social do TCE-SE, peças 10 e 11) . Dessa forma, rompeu-se o nexo de causalidade financeira.
Também em relação à comprovação do nexo de causalidade, da análise das cartas/declarações de exclusividade constantes nos autos (peça 25, p. 61-64 e 69-71) e informações obtidas por meio de pesquisas nos sistemas informatizados oficiais, entendeu que não foi possível vincular efetivamente cada um dos signatários, qualificados como representantes legais, com as respectivas bandas/blocos carnavalescos protagonistas da festa, indicados e aprovados no plano de trabalho do ajuste, tendo em vista àqueles signatários serem responsáveis por outras empresas ou por não representarem qualquer pessoa jurídica.
Considerou ainda que não se juntaram às precárias declarações de exclusividade (sem detalhamento dos direitos e obrigações) outros documentos comprobatórios do liame dos supostos representantes legais com os blocos de frevo contemplados pelo convênio.
Nesse contexto, e considerando a possibilidade de o evento em questão ter sido custeado por outras fontes de recursos, teve que não é possível concluir que os valores repassados ao município por meio do convênio MTur 296/2010 foram, de fato, aplicados no pagamento dos blocos de frevos previstos no plano de trabalho do ajuste, subsistindo o débito objeto da citação da responsável.
Daí a decisão impugnada.
A responsável interpôs Embargos de Declaração (peça 45) e a Corte os rejeitou mediante o Acórdão 3183/2020-TCU-Primeira Câmara (peça 47) .
Irresignada, intepôs recurso de reconsideração (peças 56 a 60) e a Corte dele não conheceu mediante o Acórdão 8683/2020-TCU-Primeira Câmara (peça 66) .
Diante disso, vem interpor recurso de revisão (peças 74 a 77) , com fundamento no art. 35, inciso III, da Lei 8.443/92, mediante o qual aduz os argumentos a seguir condensados:
a)   restam preenchidos os requisitos de admissibilidade do recurso (peça 74, p. 2) ;
b)   cabe conhecer do recurso de revisão e lhe dar efeito suspensivo por aplicação subsidiário do art. 969 do Código de Processo Civil (CPC) brasileiro (ibid., p. 69) ;
c)   documentos novos anexados ao instrumento de recurso comprovam o bom e regular emprego dos recursos pecuniários públicos objeto das contas especiais (ibid., p. 8-22) ;
d)   a decisão objurgada careceu de lastro probatório (ibid., p. 22-29) ;
e)   cumpre reexaminar todos os elementos de convencimento constantes nos autos (ibid., p. 29) ;
f)   há que observar precedentes judiciais relativamente ao entendimento acerca da exigência de carta de exclusividade (ibid., p. 3035) ;
g)   não acolhidos os argumentos precedentes, há que concluir ter havido tão somente "mera irregularidade administrativa" a evidenciar conduta culposa do gestor, razão por que cabe aplicar sanção pecuniária e valor correspondente a "seu patamar mínimo" (ibid., p. 3537) .
Essencialmente, a recorrente pugna pela satisfação dos seguintes interesses: conhecimento do recurso, concessão de efeito suspensivo mediante aplicação subsidiária do art. 969 do CPC, reabertura das contas, rescisão da decisão combatida, proferimento de decisão no sentido o julgamento da regularidade das contas com fulcro no entendimento de que se empregaram bem e regularmente os recursos pecuniários dela objeto e, sucessivamente, não satisfeitas as pretensões precedentes, redução do valor pecuniário da multa aplicada. 
Para lograr o conhecimento do recurso com fulcro no art. 35, inciso III, da Lei 8.443/199, traz presentemente aos autos as seguintes fotocópias de documentos:
a)   às peças 74, p. 13, e 75, declaração de gerente de conta bancária relativamente ao depósito dos recursos pecuniários e de sua aplicação em conta de investimento;
b)   às peças 74, p. 14, 19, 76 e 77, extratos bancários;
c)   à peça 74, p. 15, 20 e 21, imagens capturadas de consulta ao "sistema de transparência e controle social" do Tribunal de Contas do Estado de Sergipe;
d)   à peça 74, p. 21 e 26, notas de empenho;
e) à peça 74, p. 25, nota fiscal.
iii)	Análise do eventual preenchimento dos requisitos específicos
Dentre os documentos enumerados retro, somente os extratos bancários e a nota fiscal são capazes de repercutir eficazmente sobre a prova produzida no processo, visto que os demais não guardam relação com a necessária demonstração do nexo de causalidade entre os recursos repassados e as despesas realizadas mediante percepção de consonância entre as movimentações de débito havidas na conta bancárias e os respectivos meios de prova de  liquidação do pagamento.  É de ver, portanto, se não foram examinados pela Corte por não haverem sido trazidos aos autos na instrução do processo ou por haverem-no sido tão somente mediante os embargos de declaração interpostos, visto que nesta espécie de impugnação não se discute o mérito das contas. 
Verifica-se que (i) a soma no valor de R$ 80.000,00 dos débitos havidos em 18/11/2010 constante dos extratos bancários ora trazido à peça 74, p. 14, 19, 76 e 77 constam do extrato trazido à peça 11 e que (ii) a nota fiscal trazida à peça 74, p. 25, constou dos autos à peça 3.  Tanto a peça 3 como a peça 11 constaram dos autos na fase de instrução do processo.
Como memoriado, a decisão combatida se fundou no entendimento de que mencionada nota fiscal traz anotada discriminação de serviço prestado consistente execuções de concertos previstos no convênio e a glosa objeto das contas respeita exclusivamente a valores relativos a objeto diverso, a saber apresentações de blocos, por haver o convenente restituído ao concedente o valor corresponde aos custeios de infraestrutura (peça 9, p. 165) .
Portanto, não se trouxeram desta feita aos autos documentos novos capazes de repercutir eficazmente sobre a prova produzida fundadora do julgamento de mérito proferido. 
De conseguinte, não se preencheu o requisito estabelecido no art. 35, inciso III, da Lei 8.443/1992.
Análise do pedido de concessão de efeito suspensivo
Examina-se a seguir o pedido de dação de efeito suspensivo diante da hipótese de não acolhimento do entendimento de que descabe conhecer do recurso.
O art. 35 da Lei 8.443/92 somente prevê recurso de revisão sem efeito suspensivo. Ainda assim,  possível é a sua concessão se se verificar no caso concreto a presença cumulativa dos requisitos do periculum in mora e do fumus boni iuris.
Não obstante, o poder geral de cautela é ínsito à natureza desta Corte de Contas, como já se reportou o Pretório Excelso, em mais de uma oportunidade, conforme se deduz das ementas a seguir transcritas:
MANDADO DE SEGURANÇA. ACÓRDÃO DO TRIBUNAL DE CONTAS DA UNIÃO. TEORIA DOS PODERES CONSTITUCIONAIS IMPLÍCITOS. PODER GERAL DE CAUTELA DAS CORTES DE CONTAS. DECRETAÇÃO DE INDISPONIBILIDADE DE BENS DE PARTICULAR CONTRATANTE COM A ADMINISTRAÇÃO PÚBLICA, PELO PRAZO DE UM ANO, PARA ASSEGURAR O RESULTADO ÚTIL DA APURAÇÃO DE EVENTUAL PREJUÍZO AO ERÁRIO. (Medida Cautelar em Mandado de Segurança 34.446/DF, rel. min. Rosa Weber, j. 22/11/2016) 
MANDADO DE SEGURANÇA. ACÓRDÃO DO TRIBUNAL DE CONTAS DA UNIÃO. TEORIA DOS PODERES CONSTITUCIONAIS IMPLÍCITOS. PODER GERAL DE CAUTELA DAS CORTES DE CONTAS. DECRETAÇÃO DE INDISPONIBILIDADE DE BENS DE PARTICULAR CONTRATANTE COM A ADMINISTRAÇÃO PÚBLICA, PELO PRAZO DE UM ANO, PARA ASSEGURAR O RESULTADO ÚTIL DA APURAÇÃO DE EVENTUAL PREJUÍZO AO ERÁRIO. (Medida Cautela na Suspensão de Segurança 5.205/RN, rel. min. Cármen Lúcia, j. 28/9/2017) .
Também esta Corte admite a concessão do referido efeito suspensivo na hipótese de conhecimento de recurso de revisão se preenchidos os requisitos da plausibilidade jurídica do pedido, do perigo da demora e do fundado receio de grave lesão ao erário ou ao interesse público ou o risco de ineficácia da decisão de mérito (e.g. Acórdão 23717/2015-TCU-Plenário, relator o Ministro. Augusto Nardes) .
A concessão de efeito suspensivo a recurso de revisão é medida excepcional e requer a presença dos requisitos da plausibilidade jurídica do pedido, do perigo da demora e, ainda, se existe fundado receio de grave lesão ao erário ou ao interesse público ou risco de ineficácia da decisão de mérito com a suspensão do deliberado. (Acórdão 1918/2015-TCU-Plenário, rel. Min. Ana Arraes) 
Os documentos novos colacionados não se prestam para fazer ver fumaça de direito. Diante do que se disse sobre a inexistência de relação entre o débito apurado a o valor constante da nota fiscal e dos extratos bancários continentes de débitos a ela relativos, desnecessário é fazer o exame atilado dos documentos ora trazidos próprio do mérito do recurso. 
O perigo da demora na análise do recurso só poderia ter lugar se decorrente da apresentação tardia de documentos novos ora colacionados. Como se viu, estes constavam dos autos desde a instrução do processo. 
Como não se aduziram alegações recursais embasadas em elementos de convencimento relativos ao débito objeto das contas, não se vislumbra plausibilidade jurídica do pedido. 
Por essa maneira, quando mesmo se admita a concessão do efeito, no caso concreto não se observa a presença cumulativa dos requisitos obrigatórios para tanto: o periculum in mora e o fumus boni iuris.
	
2.7. PRESCRIÇÃO
	
	Prescreveu a pretensão ao ressarcimento do erário?
Prescreveu a pretensão à aplicação de sanção punitiva?
Teve lugar a prescrição intercorrente administrativa?
	Não
Não
Não

Importa analisar de ofício a ocorrência no processo das prescrições das pretensões do Estado ao ressarcimento o erário e à aplicação de sanção punitiva, dado o julgamento do Recurso Extraordinário 636.886, pelo Supremo Tribunal Federal  (STF) , decisão que aquela Corte reconheceu como de repercussão geral (Tema 899) . 
i)  	Premissas adotadas
Adotarseão as premissas a seguir enumeradas sobre o tema desenvolvidas no âmbito da Serur no amadurecimento dos entendimentos exarados à peça 80, continente de estudo e pronunciamentos anteriores da Secretaria a respeito da matéria: 
a)   ao julgar o RE 636.886, o STF deu nova interpretação ao art. 37, § 5º, da Constituição da República. Fixou a tese de que "é prescritível a pretensão de ressarcimento ao erário fundada em decisão de Tribunal de Contas";
b)   há que adotar o mesmo regime prescricional para o exame das prescrições das pretensões punitiva e de ressarcimento do erário na processo de controle administrativo, dado o seu objetivo comum de estabelecer para o Estado prazo para agir: caracterizar o ilícito, identificar seu autor, dimensionar as consequências da conduta e impor as consequências legais;
c)  até que sobrevenha norma específica, há que adotar no exame da ocorrência das prescrições das pretensões de ressarcimento e punitiva no processo de controle administrativo o regime prescricional estatuído na Lei 9.873, de 23/11/1999, na linha dos recentes pronunciamentos do STF a respeito. Assim, sem deixar de empreender também o exame da prescrição segundo o prazo decenal previsto no Código Civil, é de adotar o critério da Lei 9.873/1999.  
ii)	Análise da eventual ocorrência da prescrição objeto do art. 1o, caput, da Lei 9.873/1999
ii.a) 	Do prazo prescricional sob o regime da Lei 9.873/1999
A Lei 9.873/1999 estabelece um prazo geral de cinco anos, na cabeça seu art. 1°, e um especial, previsto no § 2° do mesmo artigo, a seguir reproduzido: "quando o fato objeto da ação punitiva da Administração também constituir crime, a prescrição reger-se-á pelo prazo previsto na lei penal".
ii.b)	Do termo inicial sob o regime da Lei 9.873/1999
Quanto ao termo inicial, a referida lei prevê o tratamento a ser dado a situações de ilícitos permanentes ou continuados.
Seu art. 1°, parte final, traz previsão expressa a respeito do início do prazo em se tratando de infração de caráter permanente ou continuado. Nesta hipótese, a prescrição começa a correr não da data de cada fato, e sim "do dia em que tiver cessado" a permanência ou a continuidade  ¿ como na reiteração de pagamentos irregulares, por vícios em sucessivas medições de uma mesma obra.
No caso de convênios e instrumentos congêneres, tal prazo só começa a fluir no momento em que forem prestadas as contas, mesmo que já esteja vencido o prazo para tanto (como enfatizado pelo STF no voto do ministro Roberto Barroso, no MS 32.201, assim como no voto do ministro Gilmar Mendes, no RE 636.886) .
Nesse regime, a contagem do prazo de prescrição no caso de convênios e instrumentos congêneres só começa a correr, (i) se prestadas as contas, no momento em que tal se deu, (ii) se não prestadas as contas por omissão no dever de fazê-lo ou se prestadas as extemporaneamente, no momento em que tiver lugar a primeira medida inequivocamente persecutória administrativa de apuração dos fatos ou na data subsequente à da prestação extemporânea, o que ocorrer primeiro. 
ii.c)	Das causas de interrupção da contagem do prazo sob o regime da Lei 9.873/1999
No regime da Lei 9.873/1999, a contagem do prazo prescricional se interrompe sempre que concretizada qualquer das hipóteses estabelecidas nos incisos do seu art. 2o, a saber: pela notificação ou citação do indiciado ou acusado, inclusive por meio de edital (inciso I) ;  por qualquer ato inequívoco, que importe apuração do fato (inciso II) ; pela decisão condenatória recorrível (inciso III) ; por qualquer ato inequívoco que importe em manifestação expressa de tentativa de solução conciliatória no âmbito interno da administração pública federal (inciso IV) . 
Como se vê, a lei contempla uma variedade de causas e há autonomia entre elas. A própria determinação do TCU para que se realize auditoria para averiguar determinado fato interrompe a prescrição, como destacado no julgamento do MS 32.201.
ii.d)	Aplicação do entendimento ao caso concreto
A conduta reprovável discutida nesta TCE não se constitui em crime consoante decisão judicial transitada em jugado. Por isso, aplicase o prazo prescricional de cinco anos previsto no art. 1o da Lei 9.873/1999.
No caso em questão, o prazo prescricional começou a fluir quando apresentadas as contas, em data indeterminada por que não constou dos autos o instrumento o comprovante de apresentação, mencionado no subitem 1.1 da análise técnica trazida à peça 1, p. 69-73. Por isso, tem-se que cumpre considerar, por mais favorável ao responsável, a data de ocorrência do primeiro fato consistente em ato de medida persecutória de controle administrativo do emprego dos recursos públicos objeto das contas, o se se deu com a feitura da análise técnica por último mencionada, de instrumento subscrito em 27/9/2012 (peça 1, p. 73) . 
Das análises exaradas na cronologia trazida em apêndice a esta instrução se depreende que interregnos inferiores a cinco anos mediaram os fatos administrativos interruptivos da contagem do prazo prescricional sob análise nela discriminados.
Desse modo, não teve lugar a prescrição prevista no caput do art. 1o da Lei 9.873/1999.
iii)	Análise da eventual ocorrência da prescrição intercorrente objeto do art. 1o, § 1o, da Lei 9.873/1999
A prescrição prevista no art. 1o, § 1o, da Lei 9.873, de 1999, é denominada de intercorrente administrativa. Cumpre analisar de ofício a sua eventual ocorrência. Tem ela por escopo inibir a inércia do Estado no impulsionamento do procedimento de persecução de controle administrativo em homenagem ao princípio da segurança jurídica, informador do sistema jurídico brasileiro. Noutras palavras, visa poupar o possível devedor perante o Estado de permanecer por tempo demasiado na incerteza da cobrança de um crédito ou aplicação de uma sanção.
Não há que confundir, portanto, (i) o instituto da prescrição da pretensão do Estado de aplicar sanções, cuja natureza é de direito material e relativa à inércia do EstadoAdministração no exercício do seu direito de promover a ação cabível para lograr a respectiva satisfação da pretensão, com (ii) o da prescrição intercorrente, de jaez procedimental e relativo à inércia do Estado-Administração no seu dever impulsionar o processo de controle administrativo depois iniciado.
Na mencionada decisão vinculante do STF, aquele Tribunal somente examinou o intuito da prescrição intercorrente no processo judicial cível de execução fiscal. Silenciou acerca do instituto tal como previsto na Lei 9.873/1999. É o que se infere da leitura detida da decisão, em particular nos trezes trechos em que se lê a palavra "intercorrente".
iii.a)	Do prazo da prescrição intercorrente sob o regime da Lei 9.873/1999
O art. 1o, § 1o, da Lei 9.873/1999 estabelece que é de três anos o prazo relativo ao instituto específico da prescrição processual da pretensão se aplicar sanção em processo de persecução de controle administrativo.
iii.b)	Do termo inicial da contagem do prazo relativo à prescrição intercorrente sob o regime da Lei 9.873/1999
Diante do entendimento emanado por ministros do STF sumariado no subitem 2.6.i.b desta instrução acerca do início da contagem do prazo prescricional objeto do caput do art. 1o da Lei 9.873/1999 no caso de convênios e congêneres, tem-se que nessa hipótese cabe aplicálo também ao início da contagem do prazo da prescrição intercorrente objeto do § 1o do mesmo artigo. Da intepretação lógica deste último dispositivo se infere que a paralização a que ele se refere é a da fase do processo de controle administrativo em que este eventualmente passa a ter jaez inquisitivo, vale dizer, caracterizado por medidas persecutórias de apuração de ocorrências precariamente tidas por consistentes em irregularidades.
iii.c)	Das causas de interrupção da contagem do prazo relativo à prescrição intercorrente sob o regime da Lei 9.873/1999
A interrupção da contagem do prazo da prescrição processual prevista no último dispositivo legal citado se dá com a prática por autoridade administrativa de ato processual de qualquer jaez, ali simplesmente denominado de "despacho" - e, não em face tão somente de ato subsumível a uma das hipóteses previstas no art. 2o, ambos do mesmo diploma legal.
iii.d)	Aplicação do entendimento ao caso concreto
Das análises exaradas na cronologia trazida em apêndice a esta instrução se depreende que interregnos inferiores a três anos mediaram entre os fatos administrativos iniciador e interruptivos da contagem do prazo prescricional intercorrente sob análise nela discriminados e a decisão objurgada.
Desse modo, não teve lugar a prescrição intercorrente prevista no art. 1, § 1o, da Lei 9.873/1999.
iv) 	Análise da eventual ocorrência da prescrição sob o regime prescricional do Código Civil 
iv.a)	Do regime prescricional cível
Mediante o anteriormente citado Acórdão 1441/2016-TCU-Plenário, relator o ministro Benjamin Zymler, o Tribunal aprovou incidente de uniformização de jurisprudência em que firmou o entendimento de que a matéria se subordina ao prazo prescricional de dez anos indicado no art. 205 do Código Civil, contado a partir da data de ocorrência da conduta reprovável a ser sancionada. 
Transcrevemse os trechos do dispositivo do acórdão de interesse para o exame da alegação recursal:
ACORDAM os Ministros do Tribunal de Contas da União, reunidos em Sessão do Plenário, ante as razões expostas pelo Redator, em:
9.1. deixar assente que:
9.1.1. a pretensão punitiva do Tribunal de Contas da União subordina-se ao prazo geral de prescrição indicado no art. 205 do Código Civil;
9.1.2. a prescrição a que se refere o subitem anterior é contada a partir da data de ocorrência da irregularidade sancionada, nos termos do art. 189 do Código Civil;
9.1.3. o ato que ordenar a citação, a audiência ou oitiva da parte interrompe a prescrição de que trata o subitem 9.1.1, nos termos do art. 202, inciso I, do Código Civil;
9.1.4. a prescrição interrompida recomeça a correr da data em que for ordenada a citação, a audiência ou oitiva da parte, nos termos do art. 202, parágrafo único, parte inicial, do Código Civil;
9.1.5. haverá a suspensão da prescrição toda vez que o responsável apresentar elementos adicionais de defesa, ou mesmo quando forem necessárias diligências causadas por conta de algum fato novo trazido pelos jurisdicionados, não suficientemente documentado nas manifestações processuais, sendo que a paralisação da contagem do prazo ocorrerá no período compreendido entre a juntada dos elementos adicionais de defesa ou da peça contendo o fato novo e a análise dos referidos elementos ou da resposta da diligência, nos termos do art. 160, §2º, do Regimento Interno; (grifouse) 
Reputa-se que o entendimento se aplica tanto à pretensão do Estado buscar reparação ao erário como a sanção punitiva objeto da decisão supratranscrita.
iv.b)	Do termo inicial da contagem do prazo sob o regime prescricional cível 
Quanto ao termo inicial da contagem do prazo prescricional, há que considerar duas hipóteses. 
Tratando-se de situação fática de imputação de não comprovação do bom e regular emprego de recursos percebidos por gestores sujeitos à persecução de controle efetuada mediante tomada ou prestação de contas não oriunda de convênio ou de ajustes congêneres, a prática do ilícito se caracteriza a partir do recebimento dos recursos presumidamente não aplicados bem e regularmente a partir de então. Nesse sentido o infratranscrito trecho da fundamentação do paradigmático Acórdão 1.441/2016 lavrado por seu redator, ministro Walton Alencar Rodrigues:
No que se refere ao termo inicial do lapso prescricional, entendo que deve ser o mesmo que correntemente é utilizado pelo Tribunal, ou seja, a data da prática do ilícito administrativo.
Tal termo a quo fundamenta-se no princípio da actio nata, positivado no art. 189 do CC/2002, in verbis:
"Art. 189. Violado o direito, nasce para o titular a pretensão, a qual se extingue, pela prescrição, nos prazos a que aludem os arts. 205 e 206." (grifou-se) 
Tratando-se, diversamente, de repasse dos recursos oriundos de convênios ou ajustes congêneres, aplica-se o entendimento emanado por ministros do STF sumariado no subitem 2.6.i.b desta instrução. 
iv.c)	Das causas de interrupção do prazo prescricional sob o seu regime cível
Na hipótese de adoção do regime prescricional cível, caberá aplicar, no que couber, as hipóteses de interrupção de contagem do prazo prescricional estabelecidas no art. 202 do Código Civil. Entende-se que cabe subsumir à hipótese prevista no inciso I daquele artigo aos atos administrativos praticados na fase externa, portanto não inquisitiva, da persecução de controle administrativo mediante os quais se tenha ordenado a citação do responsável. Atos nesse sentido praticados na fase inquisitiva da persecução equivalem às notificações extrajudiciais enviadas pelo autor ao réu anteriormente à propositura da ação cível, logo não consistentes em ato praticado por quem se categorize como pessoa análoga ao juiz da causa cível.
iv.d)	Aplicação do entendimento ao caso concreto 
No caso concreto, adotado o regime prescricional do Código Civil, cabe aplicar o prazo geral de prescrição estabelecido no art. 205 daquele estatuto.
Das análises exaradas na cronologia trazida em apêndice a esta instrução se depreende que interregnos inferiores a dez anos mediaram entre os fatos administrativos iniciador e interruptivos da contagem do prazo prescricional sob análise nela discriminados e a decisão objurgada.
Vê-se que, adotado o regime prescricional cível, não prescreveram no processo de controle administrativo as pretensões do Estado de condenar o responsável a ressarcir o erário e de puni-lo mediante a aplicação de multa. 
v)	Conclusão sobre a eventual ocorrência de prescrição
De todo o exposto, conclui-se que não tiveram lugar quer as prescrições da pretensão ao ressarcimento do erário e à aplicação de sanção punitiva quer a prescrição intercorrente administrativa.
3.  CONCLUSÃO DA INSTRUÇÃO PRELIMINAR
	Do exposto, propõe-se:
3.1. não conhecer do recurso de revisão interposto pela Sra. Maria Ione Macedo Sobral, nos termos dos artigos 32, inciso III, e 35, inciso III, da Lei 8.443/1992, c/c o artigo 285 do RI/TCU;
3.2 encaminhar os autos para o Ministério Público junto ao TCU (MP/TCU)  e, posteriormente, ao gabinete do relator competente para apreciação do recurso;
3.3 à unidade técnica de origem, dar ciência ao recorrente e aos órgãos/entidades interessados do teor da decisão que vier a ser adotada, encaminhando-lhes cópia.

Lucilla Menezes da Silva Ramos (10307/OAB-SE), Matheus Dantas Meira (3910/OAB-SE) e outros, representando Maria Ione Macedo Sobral.

Procurador Rodrigo Medeiros de Lima.

TOMADA DE CONTAS ESPECIAL. CONVÊNIO. MINISTÉRIO DO TURISMO. CONTRATAÇÃO DE ARTISTAS MEDIANTE CARTAS DE EXCLUSIVIDADE. RECURSO DE REVISÃO. NÃO CONHECIMENTO.

TOMADA DE CONTAS ESPECIAL (TCE)

Secretaria de Recursos (Serur); Secretaria de Controle Externo de Tomada de Contas Especial (SecexTCE).

Trata-se de recurso de revisão interposto por Maria Ione Macedo Sobral, contra o Acórdão 14582/2019-TCU-Primeira Câmara. 
A decisão recorrida foi exarada em tomada de contas especial (TCE) instaurada pelo Ministério do Turismo, em razão da impugnação total das despesas do Convênio 296/2010 (MTur) , celebrado com o Município de Laranjeiras/SE, com o objetivo de "incentivar o turismo, por meio do apoio à realização do projeto intitulado 'Micareme - 2010", nos dias 7 a 9/5/2010.
	A responsável teve as contas julgadas irregulares e foi condenada ao pagamento de débito e multa.
	Anteriormente, esta Corte rejeitou embargos de declaração mediante o Acórdão 3183/2020-TCU-Primeira Câmara e não conheceu de recurso de reconsideração por meio do Acórdão 8683/2020-TCU-Primeira Câmara.
	Maria Ione Macedo Sobral anexou documentos que considera novos. Alegou bom e regular emprego dos recursos, carência de lastro probatório, precedentes judiciais acerca da exigência de carta de exclusividade e a ocorrência de "mera irregularidade administrativa".
	A Secretaria de Recursos, acompanhada pelo Ministério Público junto ao TCU, propugnou por não conhecer do recurso. 
	Anuo aos pareceres constantes dos autos, adotando-os como razões de decidir.
	O recurso de revisão constitui espécie de procedimento revisional, com índole jurídica similar à ação rescisória, que objetiva a desconstituição da coisa julgada administrativa;
	Nos termos do art. 35 da Lei 8.443/1992, requer o atendimento de pelo menos um dos seguintes requisitos: I - erro de cálculo; II - falsidade ou insuficiência de documentos em que se tenha fundamentado o acórdão recorrido; e III - superveniência de documentos novos com eficácia sobre a prova produzida.
	As alegações recursais apresentadas não suprem nenhum desses requisitos. As informações constantes dos suscitados novos documentos já constavam dos extratos bancários e notas fiscais juntados aos autos. A responsável se limitou a reapresentar argumentos devidamente analisados.
	Por todo o exposto, não conheço do recurso de revisão interposto por Maria Ione Macedo Sobral e voto para que o Tribunal adote a minuta de acórdão que submeto ao Colegiado.
TCU, Sala das Sessões, em 3 de novembro de 2021.
WALTON ALENCAR RODRIGUES 
Relator